臺灣高等法院民事判決　　　　　　　　93年度上易字第1096號
上　訴　人　甲○○
被上訴人　　國泰人壽保險股份有限公司
法定代理人　蔡宏圖
訴訟代理人　黃世斌（兼送達代收人）
上列當事人間請求損害賠償事件，上訴人對於中華民國93年10月
29日臺灣新竹地方法院 93年度訴更一字第1號第一審判決提起上
訴，並為訴之追加，本院於94年3月8日言詞辯論終結，判決如下
：
    主     文
上訴及追加之訴均駁回。
第二審及追加之訴訴訟費用由上訴人負擔。
    事     實
甲、上訴人方面：
一、聲明：
  (一)原判決廢棄。
  (二)被上訴人應給付上訴人新台幣（下同）100萬元，及自起訴
    狀繕本送達翌日起，按法定利率計算之利息。
  (三)被上訴人應立具載明「不當調動」之道歉函郵寄予上訴人。
二、陳述：除與原判決記載相同者外，補稱略以：
  (一)依民法第197條第2項規定，縱本件侵權行為之請求權時效業
    已消滅，伊亦得依不當得利之規定請求被上訴人返還其所受
    之利益，蓋被上訴人逼迫伊離職，可以證明其公司內部一定
    有舞弊而受有利益。
  (二)被上訴人逼迫伊離職，致伊人格權及生存權遭受損害，爰依
    民法第195條規定請求被上訴人道歉。
乙、被上訴人方面：
一、聲明：上訴駁回。
二、陳述：除與原判決記載相同者外，補稱略以：
  (一)否認對上訴人有不當調職或逼迫離職情事。
  (二)本件上訴人主張之原因事實係發生於民國 77年至78年4月間
    ，惟上訴人直至 93年5月始提起本案訴訟，則不論其所為之
    請求係基於侵權行為之損害賠償，抑或不當得利之返還請求
    權，均已逾請求權時效之規定。
    理     由
一、按在第二審為訴之變更或追加，而有民事訴訟法第 255條第
     1項第2款至第6款規定之情形者，雖未經他造同意，仍得為
    之，此為民事訴訟法第446條第1項但書所明定。原告於第二
    審為訴之變更追加，苟其請求之基礎事實同一者，既合於民
    事訴訟法第 255條第1項第2款規定之情形，即非法所不許。
    所謂請求之基礎事實同一，係指變更或追加之訴與原訴之主
    要爭點有其共同性，各請求利益之主張在社會生活上可認為
    同一或關連，而就原請求之訴訟及證據資料，於審理繼續進
    行在相當程度範圍內具有同一性或一體性，得期待於後請求
    之審理予以利用，俾先後兩請求在同一程序得加以解決，避
    免重複審理，進而為統一解決紛爭者，即屬之（最高法院90
    年度臺上字第16號判決意旨參照）。本件上訴人於原審依民
    法第184條規定請求被上訴人應給付100萬元及其利息，嗣於
    二審追加依同法第 195條規定，請求被上訴人應為回復名譽
    之適當處分，核其請求之基礎事實同一，其訴之追加應予准
    許。
二、上訴人主張：伊於民國（下同）66年間考入被上訴人公司任
    職，10年任職期間考績皆係第一等，且於77年間升任被上訴
    人公司新竹分公司管理課長，同年財政部官員會同被上訴人
    總公司人員前來新竹分公司，調查有關保險佣金是否有以人
    頭冒名頂替以避稅之弊情，伊即以業務主管身分責成管理課
    辦事員周化應據實向財政部官員報告，但此部分因會影響外
    勤業務人員之利益，而伊所屬新竹分公司之經理基於業務掛
    帥，即與伊之意見不合，雙方甚至發生爭吵。其後因伊堅持
    秉公處理，竟招致業務單位恐嚇，不久伊即被降級，並改派
    新竹分公司展業課轄下之股長職務，而被剝奪原課長之一切
    職權，當年度考績亦變成二等，年度休假亦被刪減至零。不
    久又遭調往所屬楊梅展業課轄下任職股長，而此段期間因伊
    母親罹患胰臟癌末期病重需人照料，伊並無心抗爭此一不合
    理之降調，嗣伊母親於77年12月間病逝，被上訴人公司竟又
    將伊調往所屬花蓮分公司，伊因值守喪期間不克前往，只好
    提出辭職，並以當時股長職領取僅約40萬元之退職金。回顧
    伊自66年至78年在被上訴人公司任職前後共計13年之期間，
    均盡忠職守，被上訴人公司竟因逃避查稅而將伊降職並連續
    為不合理之調動，顯有逼迫伊提早辭職之不良意圖，違反憲
    法第15條保障人民工作權、生存權、財產權等基本人權之規
    定；且被上訴人公司就課長及股長所得一次領取之退職金有
    相當差異，就此部分差距之金額，連同自上訴人離職之日起
    至提起本件訴訟15年期間之利息，合計金額應大於100萬元
    。又被上訴人雖提出時效抗辯，惟伊遭降調時，因要照顧罹
    患癌症之母親而無法為本件請求，離職時又只由被上訴人處
    領得四十餘萬元，根本無法生活，其後復面臨親兄弟所提起
    之訴訟，近二年更因罹患重病，是法律就上開情況應予寬容
    ，法院在解釋民法時效規定時，不應受限於僵化之條文，而
    應兼顧情理法，故被上訴人之時效抗辯要無理由等語。
三、被上訴人則以：有關稅務之事務係屬總公司會計部門之職掌
    ，並未下放到分公司，故上訴人主張此部分業務係其擔任伊
    公司新竹分公司管理課長所主管之職掌，並不實在。又上訴
    人原僅擔任新竹分公司之代管理課長，因其領導有瑕疵，始
    轉為展業課股長；且該二職務之薪資並無異動，僅由主管職
    變為幕僚職，並無造成其薪資或退職金損失之問題。又上訴
    人於78年間係自動辭職，並非受伊公司之逼迫；而保險公司
    自87年4月1日零時起始適用勞動基準法（下稱勞基法），上
    訴人離職時尚無勞基法之適用，惟伊公司仍按照工作規則給
    付上訴人42萬餘元之退職金，已優於勞基法規範之標準，是
    亦無上訴人所主張因前開調職造成其領得退職金金額損失情
    事。再上訴人係依據侵權行為法律關係為其權利主張，而依
    其主張之原因事實，伊公司所為之侵權行為係發生於77、78
    年間，則上訴人直至 93年5月12日才提起本件訴訟，其請求
    權顯已罹於時效而消滅等語，資為抗辯。
四、兩造不爭執之事實：
  (一)上訴人於77年間經被上訴人公司由新竹分公司管理課代課長
    轉為展業課股長。
  (二)上訴人自被上訴人公司離職之生效日期為78年4月4日。
  (三)上訴人母親係於77年12月間因癌症病逝。
  (四)上訴人辭職時，被上訴人公司已發給42萬餘元之退職金。
五、得心證之理由：
  (一)按時效完成後，債務人得拒絕給付，民法第144條第1項定有
    明文；本件被上訴人既已提出時效抗辯，則首應論究者厥為
    上訴人之侵權行為損害賠償請求權，其時效是否業已完成？
  (二)次按因侵權行為所生之損害賠償請求權，自請求權人知有損
    害及賠償義務人時起，二年間不行使而消滅，自有侵權行為
    時起，逾十年者亦同。損害賠償之義務人，因侵權行為受利
    益，致被害人受損害者，於前項時效完成後，仍應依關於不
    當得利之規定，返還其所受利益於被害人。民法第 197條第
    1項、第2項分別定有明文。再消滅時效，自請求權可行使時
    起算，民法第 128條亦有明文規定。所謂請求權可行使時，
    係指行使請求權在法律上無障礙時而言，請求權人因疾病、
    權利人不在、權利存在之不知或其他事實上障礙，不能行使
    請求權者，時效之進行，並不因此而受影響。（參照最高法
    院民刑庭會議31年度決議(一)及84年度台上字第2542號判決）
    。
  (三)查依據上訴人所主張之事實，其係於77年間遭被上訴人公司
    連續不合理之降職及調職，使其於78年4月4日辭職，因此少
    領取課長與股長職務差異之退職金云云；則上訴人茍受有損
    害，自其離職領取退職金時，其損害即已具體發生，且其既
    在被上訴人公司任職多年，如課長與股長之退職金有差異，
    於是時顯已知悉，則參諸前述，自其離職之日屆滿 2年後，
    其基於侵權行為之損害賠償請求權即已罹於時效而消滅，又
    縱認上訴人離職時並不知悉受有損害，亦自離職之日（即上
    訴人主張被上訴人為侵權行為之日）起逾十年後而罹於時效
    。查上訴人係於 93年5月12日向原法院提起本件訴訟，自其
    78年4月4日從被上訴人公司離職，迄至提起本件訴訟止，已
    逾10年，則被上訴人主張侵權行為時效業已完成，自屬可採
    。
  (四)上訴人雖又主張，其亦得依民法第197條第2項規定之不當得
    利法律關係請求被上訴人返還其所受之利益云云。然被上訴
    人否認有受任何利益，就此上訴人並未舉證以實其說，自難
    認其主張為可取。退萬步言，縱認被上訴人果受有利益，然
    此請求權時效亦為15年，本件自78年4月4日起算迄上訴人於
    93 年5月12日起訴時，亦已逾15年之時效期間，故此部分被
    上訴人以時效完成抗辯，亦屬有理由。
  (五)至上訴人雖主張其遭被上訴人不合理降調為股長後，因母親
    罹患癌症，是其當時無心主張自己之權利，又其離職時因僅
    領得40餘萬元之退職金，根本無法生活，其後復面臨親兄弟
    所提起之訴訟，而近2年更因罹患重病，其並未在權利上睡
    覺云云。惟如前所述，上訴人上開主張縱屬實情，亦係事實
    上之障礙，自不得主張時效不能進行。是上訴人此部分主張
    亦不足採。
  (六)綜上所述，本件時效既已完成，而被上訴人已為時效抗辯，
    則無論上訴人實體上之請求權是否存在，其於原審請求被上
    訴人給付 100萬元及自起訴狀繕本送達翌日起自清償日止按
    法定利率計算之利息，暨於本院追加請求被上訴人立具載明
    「不當調動」之道歉函郵寄予上訴人，均屬無理由，不應准
    許。原審為上訴人敗訴之判決，於法並無不合。上訴及追加
    之訴意旨指摘原判決不當，求予廢棄，為無理由，應予駁回
    。
六、至兩造其餘之攻擊防禦方法及未經援用之證據，經本院斟酌
    後，認為均不足以影響本判決之結果，自無逐一詳予論駁之
    必要，併此敘明。
七、據上論結，本件上訴及追加之訴均無理由，依民事訴訟法第
    449條第1項、第78條，判決如主文。
中　　華　　民　　國　　94　　年　　4　   月　　1　　 日
                   民事第17庭 審判長法  官  沈方維
                                    法  官  王淇梓
                                    法  官  陳金圍
以上正本係照原本作成。
本件不得上訴。
中　　華　　民　　國　　94　　年　　4 　　月　　5 　　日
                                    書記官  章大富
